【裁判字號】    98,簡上,45
【裁判日期】    980917
【裁判案由】    妨害名譽
【裁判全文】
臺灣宜蘭地方法院刑事判決              98年度簡上字第45號
上  訴  人  乙○○
上列上訴人因妨害名譽案件，不服中華民國98年4月30日，本院
簡易庭98年度簡字第234號第一審判決（聲請簡易判決處刑案號
：97年度偵字第3359號），提起上訴，本院管轄之第二審合議庭
判決如下：
    主  文
上訴駁回。
    犯罪事實
一、乙○○於民國97年8月8日上午9時30分許，在宜蘭縣礁溪鄉
    ○○路○段51號協天廟之廟務聯席會議會場報到處之不特定
    人得共聞共見之場合，因細故與丙○○發生爭執並互罵，期
    間丙○○以「賊仔」指責乙○○（未據告訴）時，乙○○即
    基於公然侮辱之犯意，而以台語「魚肉村民」、「卒仔」等
    語對丙○○謾罵，而為輕蔑使丙○○難堪之言語，並已足貶
    損丙○○之社會評價。
二、案經丙○○訴由宜蘭縣政府警察局礁溪分局報告臺灣宜蘭地
    方法院檢察署檢察官偵查後聲請簡易判決處刑。
    理  由
一、按被告以外之人於審判外之言詞或書面陳述，除法律有規定
    者外，不得作為證據。又被告以外之人於審判外之陳述，雖
    不符合同法第159條之1至第159條之4之規定，但經當事人於
    審判程序同意作為證據，法院審酌該言詞陳述或書面陳述作
    成之情況，認為適當者，亦得為證據，刑事訴訟法第159條
    第1項、第159條之5定有明文。本院以下所採用被告以外之
    人於審判外之言詞陳述，當事人於本院準備程序及審判期日
    中均表示同意做為審理資料，本院審酌上開證據資料製作時
    之情況，尚無違法不當之瑕疵，亦認為以之作為證據應屬適
    當，依刑事訴訟法第159條之5規定，認前揭證據資料均有證
    據能力，合先敘明。
二、訊據被告固不否認有於上述時地對丙○○罵稱「魚肉村民」
    、「卒仔」等語，然矢口否認公訴人所指之犯行，辯稱：依
    長期以來飽受丙○○之侮辱，而當時是因為丙○○先罵伊「
    賊仔」，但伊所涉及之竊盜罪業經檢察官為不起訴處分，所
    以才要丙○○一同至廟內發誓，因丙○○不敢赴會，伊才以
    「魚肉村民」、「卒仔」回罵；且以刑法第311條規定，因
    為自衛、自辯或保護合法利益者、或對於所誹謗之事能證明
    真實者不罰，而丙○○為宜蘭縣礁溪鄉白鵝村村長，身為公
    眾人物，亦應屬受公評等語。然查：
（一）上開關於被告於上述時地對告訴人丙○○謾罵「魚肉村民
      」、「卒仔」等詞一節，業據告訴人丙○○於警詢時陳述
      甚詳，並經證人林坤松、簡正雄於警詢時、檢察官偵查時
      ；證人丁○○、甲○○等人於本院審理時證述甚詳。且上
      述時地係上開協天廟管理、監察委員與常務信徒代表等關
      於廟務之聯席會議正將開會之會場，此有上述證人戊○○
      到庭證述屬實，並為被告所不爭，是上開會場顯然為不特
      定人或參與會議之多數人得自由進出，已達不特定人或多
      數人得共聞共見之狀態，甚為明確。
（二）至於被告雖以前詞為辯。然按侮辱者，係指直接對人詈罵
      、嘲笑而使人難堪或其他表示足以貶損他人評價之意思。
      次按公然侮辱與誹謗罪之別，在於如係意圖散布於眾而指
      摘或傳述具體或可得具體之事項，應成立刑法第310條第1
      項之誹謗罪；倘僅係謾然指罵，並未指有具體事實，仍屬
      公然侮辱，應依同法第309條第1項論科，此有司法院院字
      第2179號解釋意旨可資參照。亦即，若行為人針對特定事
      項，依個人價值判斷提出其主觀之意見或評論，且其內容
      係情緒性或人身攻擊之批評，或屬謾罵性之言詞或用語，
      ，自應論以公然侮辱罪。又按刑法第311條規定：「以善
      意發表言論，而有左列情形之一者，不罰：一、因自衛、
      自辯或保護合法之利益者。二、公務員因職務而報告者。
      三、對於可受公評之事，而為適當之評論者。四、對於中
      央及地方之會議或法院或公眾集會之記事，而為適當之載
      述者。」係法律就誹謗罪特設之阻卻違法事由，目的即在
      維護善意發表意見之自由。而所謂善意發表言論，指個人
      基於其主觀價值判斷，提出其主觀之評論意見而無情緒性
      或人身攻擊性之言論而言，如係出於情緒性謾罵，作人身
      攻擊，即難認係善意發表言論。被告於主觀上對於「魚肉
      村民」、「卒仔」可作為貶抑告訴人丙○○之詞句，知之
      甚詳。而客觀上亦足使受罵者感到難堪與屈辱，被告竟仍
      於公開場合以該詞句表明，亦見被告陳述顯非就特定事件
      所為之適當評論或為善意之言論，該等言語顯屬被告所為
      情緒謾罵之詞，亦乏具體評論事件之內涵，並非就特定事
      件而為之評論內容及形容特定事件所為用語，足認上開詞
      句係被告出於情緒性之謾罵詞句，而屬貶抑性之謾罵言詞
      ，自難認係「善意或適當言論」。綜上，被告於上述時地
      之公然狀態下，僅公然出言抽象謾罵等其他足以貶損告訴
      人丙○○人格評價、使人難堪之言語，並未指摘具體事實
      ，則屬刑法第309條第1項公然侮辱罪範疇。是被告上開純
      以謾罵、嘲弄之詞語，並非具體事實之指摘，且被告自承
      當時係與丙○○互罵等情，難謂被告當時係善意發表言論
      或僅係反擊告訴人丙○○之言論而有刑法第311條規定之
      適用，是被告自無從引用刑法第311條之規定而免罰。另
      外，被告辯稱伊長期受到告訴人丙○○之侮辱始有此舉等
      情，此僅屬被告犯罪當時之動機與所受之刺激而為量刑上
      審酌之問題，與被告已涉上開犯行無關。是被告上開所辯
      均非可採，其犯行明確，應依法論科。
三、核被告所為，係犯刑法第309條第1項公然侮辱罪。原審認定
    被告犯行明確，依刑事訴訟法第449條第1項前段、第3項、
    刑法第309條第1項、第42條第3項、刑法施行法第1條之1第1
    項、第2項前段，判處被告罰金新台幣（下同）五千元，並
    諭知如易服勞役以1千元折算1日，經核其認事用法均無違誤
    ，量刑亦稱妥適。從而，被告仍執前詞否認犯行，所為上訴
    ，實無理由，應予駁回。
據上論斷，應依刑事訴訟法第455條之1第1項、第3項、第368條
，判決如主文。
本案經檢察官劉憲英到庭執行職務
中    華    民    國    98    年    9     月    17    日
                  刑事第四庭  審判長法  官  林楨森
                                    法  官  鄧晴馨
                                    法  官  蔡仁昭
以上正本證明與原本無異。
本件不得上訴。
                                    書記官  陳建宇
中    華    民    國    98    年    9     月    18    日
附錄本案論罪科刑法條：
中華民國刑法第309條第1項
公然侮辱人者，處拘役或3百元以下罰金。


司法院資訊處製作；財團法人民間司法改革基金會備份。
